---
title: "PEC4"
author: "Mario Hervás Gómez y Jorge Lobato Menéndez"
date: "`r Sys.Date()`"
keywords: ["Análisis de Datos", "RMarkdown", "Interactivo"]
lang: es
output:
  rmdformats::downcute:
    self_contained: yes
    thumbnails: no
    downcute_theme: "chaos"
    lightbox: yes
    gallery: yes
    highlight: tango
    embed_fonts: yes
---

```{=html}
<style>

body {
  font-family: 'Arial', sans-serif;
  background-color: #E0F8E0;
} 

h1 {
  color: #000080;
  font-size: 2em;
}

h2 {
  color: #000000;
  font-size: 1.75em;
}

h3 {
  color: #2C2C2C;
  font-size: 1em;
} 

p {
  font-size: 16px;
  line-height: 1.6;
}

.table {
  width: 100%;
  margin-bottom: 1rem;
  color: #212529;
  border-collapse: collapse;
}

.table th,
.table td {
  padding: 0.75rem;
  vertical-align: top;
  border-top: 1px solid #dee2e6;
}

.table thead th {
  vertical-align: bottom;
  border-bottom: 2px solid #dee2e6;
}

.table tbody + tbody {
  border-top: 2px solid #dee2e6;
}

code {
  background-color: #f5f5f5;
  padding: 2px 4px;
  border-radius: 4px;
}
</style>
```
```{r setup, include=FALSE}
knitr::opts_chunk$set(echo = TRUE, warning = FALSE, message = FALSE)
```

# Librerias

```{r}

```

# Sección 1. Contexto y objetivo del estudio

# Sección 2. Prospección y preparación de los datos 
## **2.1 Descripción de los datos**

```{r} 
## Descarga de datos 
download.file(url = "https://hbiostat.org/data/repo/gbsg_ba_ca.dat", destfile = "gbsg_ba_ca.dat")

## Carga de datos 
data <- gbsg <- read.table("gbsg_ba_ca.dat", header = TRUE)

## Descripción y transformación inicial de los datos 
str(data)

## Valores nulos 
sum(is.na(data))

## Conversión de variables a factor 
data$meno   <- factor(tolower(data$meno))
data$hormon <- factor(data$hormon)
data$grade <- factor(data$grade)

## Variables redundantes 
all(data$X_d == data$censrec)

## Variables que no aportan información relevante
all(data$X_st == 1)
all(data$X_t0 == 0)

## Eliminación de variables prescindibles 
data <- subset(data, select = -c(gradd1, gradd2, X_d))
```

#### El conjunto de datos analizado consta de 686 observaciones y 18 variables, correspondientes a pacientes con cáncer de mama. Las variables recogen información demográfica, clínica y de seguimiento, incluyendo la edad de las pacientes, características del tumor, tratamiento hormonal y el tiempo transcurrido hasta la recurrencia del evento o hasta la censura. El conjunto de datos incluye variables de distinta naturaleza: las variables cuantitativas son age, size, nodes, enodes, pgr, er, rectime y X_t, que representan medidas numéricas asociadas a características clínicas y al tiempo de seguimiento. Las variables categóricas son meno, hormon y grade, que describen el estado menopáusico, el tratamiento hormonal recibido y el grado histológico del tumor, respectivamente. La variable censrec es una variable binaria que indica la presencia o ausencia de recurrencia durante el seguimiento. Además, se incluyen variables técnicas relacionadas con la estructura temporal del seguimiento (X_st, X_t0).

No se han detectado valores faltantes en ninguna de las variables, por lo que el conjunto de datos es completo y no requiere preprocesado adicional. Las variables categóricas meno, hormon y grade han sido tratadas como factores, reflejando correctamente su naturaleza cualitativa. Asimismo, se ha comprobado la existencia de variables redundantes asociadas a la codificación del grado tumoral (gradd1, gradd2) y al evento (X_d), que no aportan información adicional relevante y han sido eliminadas para simplificar el conjunto de datos. Del mismo modo, se observó que las variables X_t0 y X_st toman valores constantes (cero y uno, respectivamente), por lo que también se eliminaron.


